臺灣高等法院臺中分院刑事判決　　　　　　　　九十一年度重上更(三)字第八五號
　　上　訴　人
　　即　被　告　庚○○
　　　　　　　　己○○
　　共　　　同
　　選任辯護人　巫維仁
　　上　訴　人
　　即　被　告　丙○○
　　右　一　人
　　選任辯護人　林開福
右上訴人等因偽造文書案件，不服台灣南投地方法院中華民國八十五年十一月二十二
日第一審判決（民國八十五年度訴字第一七號，起訴案號：台灣南投地方法院檢察署
民國八十四年度偵字第二二四號、第一一二九號、第一一九六號、第二一六七號、第
二二二六號、第二三五二號、第四八五六號），提起上訴，經判決後由最高法院第三
次發回更審，本院判決如左：
    主　  文
原判決關於丙○○部分暨庚○○、己○○行使偽造公文書部分均撤銷。
庚○○、丙○○共同行使偽造公文書，足以生損害於公眾及他人，各處有期徒刑壹年
陸月。
己○○被訴行使偽造公文書及逃漏稅捐部分，均無罪。
    事 　 實
一、庚○○於民國（下同）八十二年十一月間欲以其不知情之妻己○○名義，向戊○○、王太義購買坐落南投縣埔里鎮○○段九二三之三四號及同鎮○○○段一八五
    之二五八號農地，因己○○不具自耕農身分，無從提出農地承受人自耕能力證明
    書（以下簡稱自耕能力證明書）用以申辦土地增值稅免稅證明書及辦理上開農地
    所有權移轉登記手續，庚○○竟與為其辦理上開所有權移轉登記之代書丙○○，
    基於行使偽造公文書、行使使公務員登載不實文書之犯意聯絡：(1)、先推由丙○○將其因業務上所持有原係受託為案外人廖玉海於八十二年十月三十日，因繼承
    坐落同鎮○○○段五六之五○號、同鎮○○○段二三四之二一二號及同段二三四
    之三○九號三筆土地而向埔里鎮公所申請，由埔里鎮公所於八十二年十一月十八
    日核發之埔鎮農字第二六三七九號自耕能力證明書之公文書，予以影印後在南投
    縣埔里鎮○○路一一五號，以立可白修正液加以塗改偽造成「茲證明己○○具有
    自耕能力，其承受後列標示農地，經審查認定確能自任耕作屬實，農地標示為埔
    里鎮○○段九二三之三四號，旱，面積一‧二一二九公頃全部」內容後再予影印
    ，並持該偽造之自耕能力證明書影本於八十二年十二月二日，向南投縣稅捐稽徵
    處埔里分處申請免稅證明，致該處不知情之承辦人員陷於錯誤，而發給土地增值
    稅免稅證明書，再持該土地增值稅免稅證明書藉以向地政事務所辦理上開土地所
    有權移轉登記。(2)、又庚○○及丙○○二人均非公務員，其等繼而為取得農地所
    有權移轉登記所不可或缺之自耕能力證明書原本，圖以不知情之己○○名義順利
    取得上開南投縣埔里鎮○○段九二三之三四號、南投縣埔里鎮○○○段一八五之
    二五八號農地之所有權，竟推由丙○○勾結就公務員登載不實文書有犯意聯絡時
    任南投縣埔里鎮公所農業課長之林松村（偽造文書部分由檢察官移送本院另案合
    併審理），由林松村明知原為黃明源所承辦並由其審核之案外人張余燕以其現有
    耕地埔里鎮○○段二六八之二號農地，於八十二年十二月十五日申請埔里鎮公所
    核發自耕能力證明書（收文號為第二六五四四號），該所本應於八十二年十二月
    二十日核發埔鎮農字第二六五四四號之自耕能力證明書予張余燕，林松村明知己○○不具核發自耕能力證明書之資格，竟不將自耕能力證明書核發予張余燕，而
    在其職掌核發之自耕能力證明書，另填載「茲證明己○○具有自耕能力，其承受
    後列標示農地，經審查認定確能自任耕作屬實，農地標示為埔里鎮○○段九九九
    之二七號，田，面樍○‧○六八四公頃全部；同鎮○○段九二三之三四號，旱，
    面積一‧二一二九公頃全部；同鎮○○○段一八五之二五八號，旱，面積一‧一
    ○六五公頃全部」，並盜蓋埔里鎮公所公印及鎮長蔡和憲之印章以完成此不實自
    耕能力證明書原本，再交付予丙○○。丙○○嗣於八十三年三月十五日持前開埔
    鎮農字第二六五四四號自耕能力證明書，以己○○名義向埔里地政事務所申請上
    開大湳段九二三之三四號及小埔社段一八五之二五八號農地二筆之買賣移轉登記
    ，使該地政事務所之該管公務員陷於錯誤，依其申請，將系爭所有權移轉登載於
    土地登記簿上，且於同年月十八日登記完畢。庚○○以己○○名義取得上開土地
    之所有權後，明知其前開登記取得之農地係非法取得，亦即其妻己○○非自耕農
    ，竟於八十三年五月十日持前開登記其所有之大湳段九二三之三四號旱地之所有
    權狀，向埔里鎮戶政事務所申請將己○○職業變更為「自耕農」，使該戶政機關
    之該管公務員陷於錯誤，依其申請將前述「自耕農」之不實事項登載於戶籍登記
    簿之職業欄內。又庚○○基於行使使公務員登載不實文書之概括犯意，先後於八
    十三年三月二十二日、同年七月八日再以其之前非法取得之戶籍職業欄「自耕農
    」之記載，以及其配偶己○○上揭以公務員登載不實之自耕能力證明書而移轉登
    記完成之大湳段九二三之三四號農地等不實資料，依據自耕能力證明書之申請及
    核發注意事項第五條第二項第一款、第六條第一項第三款規定，向埔里鎮公所申
    請自耕能力證明書二紙，而向不知情之賴文雄、彭芳雄買受坐落埔里鎮○○段一
    一七二號、一一七三號、一一七三之一號及一一七四號農地，以及同鎮○○段一
    之四號、一之五號、一之一三號、一之三四號、一之四號及一之二○五號農地。
    上開所為足以生損害於南投縣埔里鎮公所對於自耕能力證明書核發之正確性、南
    投縣稅捐稽徵處埔里分處核發土地增值稅免稅證明書之正確性、地政機關對於所
    有權移轉登記之正確性、戶政機關職業登載之正確性、廖玉海有被誤認偽造公文
    書致遭刑事訴追之危險、張余燕取得自耕能力證明書之時效。
二、案經南投縣稅捐稽徵處函送、甲○○告發暨由台灣南投地方法院檢察署檢察官自
    動檢舉偵查起訴。
    理 　 由
壹、上訴人即被告（下稱被告）庚○○、丙○○部分：
一、訊據被告庚○○對於委託被告丙○○辦理向戊○○、王太義購買之上開土地一節
    坦認不諱，但否認有行使偽造公文書等犯行，辯稱：伊確實在從事農耕，係自耕
    農，辦理土地移轉登記時代書只是要伊提供資料，伊並未串通代書去偽造自耕能
    力證明書云云；另訊之被告丙○○對於將廖玉海之上開自耕能力證明書以上開方
    式加以偽造之事實坦承不諱，但否認就上訴人即被告（下稱被告）己○○具有埔
    里鎮○○段九九九之二七、同鎮○○段九二三之三四及同鎮○○○段一八五之二
    五八號土地自耕能力證明書，與林松村有所勾結，辯稱：伊有申請此部分之自耕
    能力證明書，發下來就是如此云云。經查：(一)、被告丙○○將廖玉海上開自耕能
    力證明書加以偽造並持向南投縣稅捐稽徵處埔里分處申請免稅證明，並取得土地
    增值稅免稅證明書部分，已據被告丙○○迭在偵查、原審及本院自承在卷（見第
    一一二九號偵查卷第一六七頁反面、原審卷第五十五頁反面、本院上訴審卷第三
    十七頁反面、本院更一審卷第四十二頁、本院更二審卷第三十八頁），且有偽造
    之八十二年十一月十八日核發之埔鎮農字第二六三七九號自耕能力證明書影本一
    份、土地增值稅（土地現值）申報書、南投縣稅捐稽徵處埔里分處土地增值稅免
    稅證明書影本等在卷可憑（見第一一二九號偵查卷第九三、九四、九六頁）。
    (二)、同案被告林松村於本院前審供承上開埔里鎮公所八十二年十二月二十日所核
    發埔里鎮農字第二六五四四號自耕能力證明書係由其所核發一節（見本院更一審
    卷第七十頁）。而埔里鎮公所第二六五四四號自耕能力證明書之申請人係張余燕
    ，張余燕於八十二年十二月十五日請求就埔里鎮○○段九九八－一、九九九－二
    一、九九九－七五、九九九－七六等四筆土地提出申請自耕能力證明書，有張余
    燕之申請書及相關資料在卷可憑（見第一一二九號偵查卷第八十頁以下），並經
    證人即張余燕之母張又仁於偵查中證述確實（見同上卷第一○七頁、一○八頁）
    。又埔里鎮公所自耕能力證明書之申請書收文號，與該公所核發之自耕能力證明
    書上文號相同，即如收文時係二六五四四號，將來所核發之自耕能力證明書亦應
    係二六五四四號，亦經證人即埔里鎮公所農業課幹事余諱銀於偵查中證述確實（
    見同上卷第五十三頁）。本件張余燕所申請自耕能力證明書之收文號為二六五四
    四號，但埔里鎮公所至八十四年七月二十六日檢察官訊問張又仁時仍未核發，而
    被告己○○名義上開由林松村所親自核發之上開自耕能力證明書，其核發文號為
    八十二年十二月二十日埔鎮農字第二六五四四號，與張余燕八十二年十二月十五
    日申請自耕能力證明書之收文號二六五四四號正好相同（分別見同上偵查卷第五
    十七頁、五十八頁及第八十一頁）。而本件案發之後，余諱銀依檢察官之命提出
    張余燕申請自耕能力證明書之原本時，余諱銀至埔里鎮公所檔案室調卷時，即發
    現張余燕之申請書原本已被調包換成被告己○○名義的申請自耕能力證明申請書
    ，亦據證人余諱銀於偵查中證述確實（見同上偵查卷第一一五頁）；且八十四年
    六月二十七日埔里鎮公所檔案室曾有檔案鐵櫃遭打開，而有重要文件遭搬動情形
    ，此經管理該檔案室之證人蕭青珠於偵查中證述確實（見同上偵查卷第一三一頁
    ）；而檢察官於八十四年十月二日指揮南投縣調查站調查員至埔里鎮○○路一九
    三及一九五號同案被告林松村住處搜索，曾扣得被告己○○名義之上開八十二年
    十二月十五日埔里鎮公所二六五四四號收文之自耕能力證明申請書影本一份（見
    同上偵查卷第一五二頁），其後檢察官訊問被告己○○，被告己○○仍供稱未向
    埔里鎮公所申請上開自耕能力證明，而被告庚○○亦供稱係委託代書丙○○辦理
    ，伊不知道等語（見同上卷第一六五頁背面至第一六七頁），而被告丙○○則稱
    ：上開二六五四四號申請書，伊是八十二年去申請，日期忘記了，是由伊直接找
    林松村辦理，由林松村開好，蓋章之後於八十二年間交伊云云，且供稱：上開為
    檢察官在林松村住處搜索查扣之己○○自耕能力證明書影本八張，係本案開始調
    查時，由林松村向伊拿取等語（見同上卷第一六七頁背面至第一六九頁），而同
    案被告林松村於偵查中對於八十四年六月二十七日余諱銀所提出之二六三七九及
    二六五四四號自耕能力證明申請資料影本（即埔里鎮公所檔案室遭侵入調包前之
    該二文號申請書），供承係由黃明源承辦後呈上由伊核定，及其後八十二年度埔
    里鎮公所自耕能力證明卷內第五十六宗內第二六五四四號被告己○○名義自耕能
    力證明書簽辦單復供稱係由伊簽辦，且係鎮長表示說己○○檔案遺失，伊說再補
    一份，後來由李稽鴻之妻即被告丙○○拿來插入檔案中等語（見同上卷第一七○
    至一七一頁）。由上揭林松村之供述，及證人余諱銀、蕭青珠、張又仁等之證詞
    ，足以認定埔里鎮公所檔案室於八十四年六月二十七日確遭侵入，且取走上開收
    文號為二六五四四號由張余燕所提出申請自耕能力證明書之申請書，而同案被告
    林松村於其後始補入該收文號為己○○申請自耕能力證明書之申請書等事實，而
    被告庚○○委託被告丙○○辦理上開自耕能力證明書，並未能提出相關可供合法
    申請之資料供被告丙○○申請，且要求被告丙○○儘速處理；又上開第二六五四
    四號自耕能力證明書，其上已蓋妥埔里鎮公所之公印及鎮長蔡和憲之印章，可見
    係由製作該不實自耕能力證明書之林松村所盜蓋。以上，足見被告庚○○與被告
    丙○○及同案林松村間對此部分犯行，自有共同之犯意聯絡。(三)、被告庚○○曾
    於六十九年間買受過農地，此有南投縣埔里鎮○○段一一七二、一一七三、一一
    七三─一、一一七四地號土地登記簿影本在卷可稽（見原審卷第一六五頁至第一
    九二頁），則其當知買賣農地需檢附自耕能力證明書以資辦理申請土地增值稅免
    稅證明書及需檢附自耕能力證明書憑以辦理所有權移轉登記。而如後所述，被告
    庚○○欲以其妻即被告己○○之名義購買坐落南投縣埔里鎮○○段九二三之三四
    號及同鎮○○○段一八五之二五八號農地時，被告己○○不具自耕農身分，則被
    告庚○○顯然無法以被告己○○名義取得該二筆農地之所有權，然其竟然能以被
    告己○○之名義完成該二筆農地之所有權移轉登記，則被告庚○○對於辦理所有
    權移轉登記程序所需之自耕能力證明書其來源之不法，應知之甚詳。被告庚○○
    之選任辯護人雖辯稱：與戊○○所簽買賣農地合約係於八十二年十一月二十五日
    ，依內政部八十二年六月九日台內地字第八二０七四六六號函同意台灣省地政
    處所擬意見，被告庚○○縱使於八十年九月十日將座落埔里鎮○○段一一七二、
    一一七三、一一七三之一、一一七四號等四筆農地過戶予賴文雄，其喪失農地未
    滿三年，仍得以原耕農地申請核發自耕能力證明書，故被告庚○○實無變造或以
    不法方式取得自耕能力證明書之必要云云，然而被告庚○○委託被告丙○○辦理
    以被告己○○名義之自耕能力證明書，並未以被告庚○○喪失農地未滿三年為由
  ，用以申辦自耕能力證明；且台灣省地政處八十二年五月二十五日八二地三字第
    二一四一三號函固敘明：「二查申請人得以耕作共同生活戶之配偶、直系血親所
    有之農地，申請核發自耕能力證明書。又申請人喪失所有農地，申請核發自耕能
    力證明書時，如其喪失農地在一年以上未滿三年者，亦得以該喪失原耕農地申請
    之，為現行自耕能力證明書之申請及核發注意事項第六點第一項第三款及第八點
    第一項第三款所明示。揆其意旨，似指申請人得以其自有且喪失滿一年以上未滿
    三年之農地申請核發自耕能力證明書．．．」，惟內政部八十二年六月九日內
    地字第八二０七四六六號函復：「關於申請人以其配偶喪失原耕農地，申請核發
    自耕能力證明書疑義一案，同意貴處所擬意見，惟以在喪失原耕農地前，符合自
    耕能力證明書之申請及核發注意事項第六點第一項第三款規定為限。」等語（見
    本院上訴審卷第一九四頁），然而被告庚○○原住台北市○○區○○里○○路○
    段一八九巷五十三號，於八十年三月五日遷入南投縣埔里鎮○○里○○路四十六
    號之三，又於八十一年十一月二十一日遷出至台北縣汐止鎮○○里○○路○段三
    二五巷七號二樓，於八十二年一月十八日重新遷入；被告己○○則原住台北縣汐
    止鎮○○里○○路○段三二五巷七號二樓，於八十二年十一月二十九日始遷入南
    投縣埔里鎮○○里○○路四十六號之三，有戶籍登記簿謄本附卷可稽（見原審卷
    第八十三頁－八十四頁；外放證物袋附件(十一)），則依本件第二六三七九號、第二
    六五四四號自耕能力證明書所載核發之日期，分別於八十二年十一月十八日與同
    年十二月二十日，斯時被告己○○或尚未遷入南投縣埔里鎮，或遷入之時間尚不
    足一個月，其申請以配偶喪失農地為由申請自耕能力證明書，核與自耕能力證明
    書之申請及核發注意事項第六點第一項第三款規定「申請人耕作共同生活戶之配
    偶、直系血親所有之農地。於共同生活之期間應在六個月以上。」之要件不合，
    依前揭內政部函示意旨，自不得以上開事由申請自耕能力證明書。至於被告己○○嗣後就承受南投縣埔里鎮○○段一一七二號等農地，於八十四年十月十八日向
    南投縣埔里鎮公申請核發得第二六九二七號自耕能力證明書，乃基於「自耕能力
    證明書之申請及核發注意事項」於八十四年三月二十八日修正第五點第一項第三
    款，由原規定「應有現耕農地者」，修正為「有現耕農地或喪失原耕農地未滿五
    年者」，另第六點第一項第三款之規定則仍續沿用而未修正所致，縱其依修正後
    之法令得以申請自耕能力證明書，然於本件行為時，被告己○○依當時相關法令
    尚不得申請自耕能力證明書，是辯護人此部分所指，尚非可採。(四)、不知上情之
    被告己○○於八十三年五月十日持前開登記其所有之大湳段九二三之三四號旱地
    之所有權狀，向埔里鎮戶政事務所申請將職業變更為「自耕農」，該戶政機關之
    該管公務員依其申請將前述自耕農之不實事項登載於戶籍登記簿之職業欄內之事
    實，亦有被告己○○之戶籍謄本在卷可稽（見外放證物袋附件），被告庚○○再
    以被告己○○之前開非合法取得之戶籍職業欄「自耕農」記載，以及其配偶己○○上揭以公務員登載不實之自耕能力證明書而移轉登記完成之大湳段九二三之三
    四號農地等不實資料，向埔里鎮公所申請自耕能力證明書二紙（見外放證物袋附
    件(十一)），再向不知情之賴文雄、彭芳雄買受坐落埔里鎮○○段農地，以及同鎮○○段農地之事實亦為其所不否認，且有前揭大湳段一一七二號、一一七三號、一
    一七三之一號、一一七四號及水尾段一之四號、一之五號、一之一三號、一之三
    四號、一之四一號、一之二○五號土地之登記簿謄本在卷可證，可見此部分係被
    告庚○○為遂其購買其他農地之目的，而先將其妻即被告己○○職業變更為「自
    耕農」，再藉以變更其本人之職業。(五)、被告丙○○嗣後雖供稱：伊偽造廖玉海
    名義之自耕能力證明書影本之事，係因出賣人戊○○催伊儘快辦理土地所有權移
    轉事宜，伊被催急了才偽造自耕能力證明書，被告庚○○並不知情云云，證人即
    出賣人戊○○於本院本審固然證述：有催促被告丙○○辦妥移轉登記手續，可以
    儘早取得買方價金云云（見本院本審卷第六十六頁），惟被告丙○○於偵查中即
　　曾供稱：「（當時是何人叫你偽造的？）當時買賣雙方均叫我儘速想辦法辦理。
    」（見第二一六七號偵查卷第十六頁），再依買賣契約書記載被告丙○○為介紹
    人，介紹要買、賣方各依買賣價金付百分之一（見本院上訴字卷第一一八頁）
    ，被告丙○○於本院前審亦供承除賺取代書酬勞，尚收到仲介費十五萬元之情（
    見本院上訴字卷第一一四頁反面）；又依買賣契約書所載「附註：(1)本約甲方（
    指以被告己○○為買受人之一方）資料於訂約後十日內戶口遷入埔里齊全交代書
    辦理自耕能力證明書。(2)本約若因甲方資料未齊全，即前述條例而影響貸款九十
    日之期限時，甲方應於本約日起九十日逾期日起支付銀行利率利息予乙方。」（
    見本院上訴字卷第一一八頁），可見被告庚○○亦有急迫取得自耕能力證明書之
    動機，故被告丙○○所供上情亦係迴護被告庚○○之詞，並不足採為有利被告庚○○之認定。事證已臻明確，上開被告等犯行均堪認定。至證人李稽鴻、賴文雄
    於本院前審之證詞，證人即代書同業丁○○於本院本審就其個人對本件土地買賣
    所有權移轉之見解（見本院本審卷第六十七、六十八頁），及被告庚○○實際上
    是否從事香菇種植，能否以其他名義領得自耕能力證明，與承辦自耕能力證明之
    公務員對申請自耕能力證明時，對申請人是否確實從事耕作，有無實質審查權，
    與案件被告所提出之其他事證，均不影響被告庚○○、丙○○上開犯罪事實之認
    定，附此明。
二、按變造文書係指不變更原有文書之本質，僅就文書之內容有更改者而言，若將真
    正之自耕能力證明書加以影印，將影本內容以立可白加以塗改內容，再加影印使
    成為他人之自耕能力證明書，已具創造性，當係偽造文書之行為，核被告庚○○
    及丙○○所為，行使偽造上開第二六三七九號自耕能力證明書，均係犯刑法第二
    百十六條、第二百十一條之行使偽造公文書罪；行使登載不實免稅證明書，均係
    犯同法第二百十六條、第二百十三條之行使公務員登載不實文書罪；被告庚○○
    另犯同法第二百十六條、第二百十四條行使使公務員登載不實文書罪。另被告庚○○、丙○○取得埔鎮農字第二六五四四號自耕能力證明書部分，係犯刑法第二
    百十三條公務員登載不實文書罪，公訴人認被告庚○○、丙○○此部份所為係犯
    刑法第二百十一條偽造公文書罪，容有未洽，起訴法條應予變更。被告庚○○、
    丙○○就所犯上開刑法第二百十六條、第二百十一條之行使偽造公文書罪、同法
    第二百十六條、第二百十三條之行使公務員登載不實文書二罪，彼此間有犯意聯
    絡及行為分擔，皆為共同正犯。就取得埔鎮農字第二六五四四號自耕能力證明書
    部分，所犯公務員登載不實文書之行為，被告庚○○、丙○○雖不具有公務員身
    分，但與承辦核發自耕能力證明書業務之公務員林松村間，有犯意聯絡及行為分
    擔，仍論以刑法第二百十三條行為之共同正犯，此部分盜用埔里鎮公所公印及鎮
    長蔡和憲私章部分，為登載不實公文書之階段行為，均不另論罪。被告庚○○、
    丙○○，偽造公文書、公務員登載不實文書、被告庚○○使公務員登載不實文書
    之低度行為，均為行使之高度行為所吸收，不另論罪。被告庚○○所為多次行使
    使公務員登載不實文書之犯行，時間接近，手段相似，係基於概括之犯意反覆而
    為，且觸犯構成要件相同之罪名，為連續犯，應以一罪論，並加重其刑。被告庚○○所犯上開三罪，丙○○所犯上開二罪間，各有方法結果關係，為牽連犯，均
    應從一重之刑法第二百十六條、第二百十一條之行使偽造公文書罪處斷。公訴人
    就被告丙○○持偽造之上開第二六三七九號自耕能力證明書影本、公務員登載不
    實之第二六五四四號自耕能力證明書原本加以行使部分，於起訴書犯罪事實欄業
    已敘及，惟漏引刑法第二百十六條之法條，應予補充（另檢察官認取得埔鎮農字
    第二六五四四號自耕能力證明書部分係犯刑法第二百十一條之罪，業已變更起訴
    法條，已如前述）。原審對於被告庚○○、、丙○○等人予以論罪科刑，固非無
    見，惟查：被告庚○○、丙○○行使偽造第二六三七九號自耕能力證明書及登載
    不實第二六五四四號自耕能力證明書等犯行，同案被告己○○並不知情（詳如后
    述），原判決誤認被告庚○○、丙○○與同案被告己○○之間有共同正犯關係，
    尚有未洽；林松村並未參與被告庚○○、丙○○間行使偽廖玉海自耕能力證明書
    部分，原判決將林松村論以該行為之共同正犯，亦有未洽；被告庚○○、丙○○
    雖不具有公務員身分，但與承辦核發自耕能力證明書業務之公務員林松村，共同
    將原應核發給張余燕之自耕能力證明書，登載不實改核發給被告己○○名義，均
    應論以刑法第二百十三條行為之共同正犯，原判決未詳予審究，亦有不當。被告
    庚○○、丙○○等人上訴意旨否認犯罪，而指摘原判決不當，雖均無理由，然原
    判決關於被告庚○○如事實欄部分暨被告丙○○部分，既有上開可議之處，應由
    本院將此部分撤銷改判。爰審酌被告等之素行、犯罪之動機、目的、及犯罪之情
    節輕重，所造成之損害及犯後之態度等一切情狀，分別量處如主文第二項所示之
    刑。至上開自耕能力證明書影本及原本均已行使，而非被告庚○○、丙○○所有
    ，故均不為沒收之諭知，併予敘明。
三、公訴意旨另以：被告庚○○所為，另涉犯稅捐稽徵法第四十一條之罪嫌云云，
    無非以卷附土地增值稅申報書及證人孫宏業之證言為據。惟按稅捐稽徵法第四十
    一條規定之犯罪主體為納稅義務人，而依土地稅法第五條第一項第一款規定，土
地為有償移轉者，土地納稅義務人為原所有權人，然查本案被告庚○○均係非法
    買受農地，已如前述，為買受人而非原所有權人，即非稅捐稽徵法第四十一條之
    納稅義務人，則被告庚○○既非犯罪主體，自難繩以該罪。另公訴意旨以被告
    庚○○、丙○○持上開二六三七九號、二六五四四號自耕能力證明書影本或原本
    ，分向稅捐機關及地政事務所申請免稅證明及辦理所有權移轉登記而為行使，致
    分使稅捐機關及地政事務所不知情承辦人就不實事項登載於職務上所掌之公文書
    並據以核發土地增值稅免稅證明書及辦理完成所有權移轉登記，認被告等此部份
    所為尚涉犯刑法第二百十四條之罪嫌。經查被告庚○○、丙○○等持上開變造或
    不實之自耕能力證明書分向南投縣稅捐稽徵處埔里分處及南投縣埔里地政事務所
    申辦土地增值稅免稅證明書、土地所有權移轉登記手續，各該公務承辦人雖因不
    知情而陷於錯誤，致發給土地增值稅免稅證明書或在土地登記簿上為所有權移轉
    登記之記載，惟上開證明書或登記簿上並無相關不實之文字內容記載其上，有該
    土地增值稅免稅證明書、土地登記簿在卷可稽。此外，查無其他積極確切之證據
    足資證明被告庚○○、丙○○有此部份之犯行，且因公訴人認此部分與前開論罪
    科刑之行使變造公文書犯行間，有裁判上一罪之牽連犯關係，爰不另為無罪之諭
    知，併此明。
四、另台灣南投地方法院檢察署九十年度偵字第一二八二號移送併案意旨（含八十九
    年度偵字第二六四九、二六五０號、八十七年度偵字第二六四號、第一二二九號
    、第一九二四號）據檢舉意旨略以：被告庚○○自六十九年至八十年九月十日止
    ，均不斷行使其假農民身分，參加農會會員、農保、農會貸款等，其犯罪在進行
    中，故並未逾追訴期間。又被告庚○○於八十年九月十日將土地移轉予賴文雄後
    ，係另為購買彭芳雄之土地，始另起意於八十二年六月一日持當時已非其所有之
    上開大湳段第一一七三號土地影本申請變更職業欄為自耕農（此部分已起訴），
    之後又係因其自耕能力證明書被撤銷，及前開土地所有權已回復予賴文雄、彭芳
    雄等人後，被告庚○○不甘受損，為再取得該等土地所有權，始再另行起意於八
    十五年三月五日再申請核發自耕能力證明書，故被告庚○○所為三宗偽造文書犯
    行（六十九年、八十二年、八十五年），應係犯意各別，雖其於八十二年所為犯
    行部分，業經起訴判刑，然其六十九年及八十五年所為犯行部分仍得追訴處罰等
    語。經查移送旨所指：被告庚○○於八十年九月十日，將其所有之南投縣埔里鎮
    ○○段一一七二號、一一七三號、一一七三之一號及一一七四號農地，以買賣為
    由，移轉登記予案外人賴文雄，並於同年九月二十四日因其所經營之集能有限公
    司解散註銷，而向戶政機關申請將其職業欄由「集能有限公司負責人」變更為「
    無」後，明知其已非南投縣埔里鎮○○段一一七三號土地之所有權人，竟於八十
    二年六月一日，向南投縣埔里鎮戶政事務所申請變更職業登記時，提出在當時已
    非其所有之上開大湳段一一七三號土地旱地，於六十九年十一月十日所發狀之所
    有權狀影本，用以證明其為農地之所有人，而使該戶政事務所辦理職業登記之公
    務員，誤將被告庚○○之職業欄變更為「自耕農」，並將此不實之事項登載於戶
    籍登記簿之職業欄內，足以生損害於戶政機關職業登載之正確性，已經本院前審
    於八十六年八月七日八十六年度上字第四一一號判罪刑確定在案，該部分與本件
    本審部分係犯意各別，無裁判上一罪關係。又移送意旨所指：被告庚○○於六十
    九年起至八十年間以「假農民」身分之偽造文書行為，及於八十五年依據「自耕
    能力證明書之申請及核發注意事項」於八十四年三月二十八日修正第五點第一項
    第三款規定而取得自耕能力證明書之行為（如前所述），與本件於八十二年間欲
    購買農地而行使變造自耕能力證明書，或行使公務員登載不實文書之行為，被起
    訴之犯罪形態並非相同，時間亦有間隔，顯係各別之犯意，而無連續犯或牽連犯
    等裁判上一罪關係，自非本件起訴效力所及，本院自不得併予審判，應退由檢察
    官依法處理。
貳、上訴人即被告己○○部分：
一、公訴意旨另以：被告己○○與其夫即被告庚○○，及代書即被告丙○○之間，就
    本件被告庚○○、丙○○行使偽造第二六三七九號自耕能力證明書、登載不實第
    二六五四四號自耕能力證明書（含盜蓋埔里鎮公所公及鎮長蔡和憲私章之行為）
    ，及以上開自耕能力證明書向埔里鎮戶政事務所申請將職業變更為「自耕農」，
    並因此逃漏土地增殖稅一百六十七萬零五百二十八元等犯罪事實，有犯意聯絡及
    行為分擔，因認被告己○○涉犯刑法第二百十六條、第二百十條行使為造公文書
    罪嫌。
二、按犯罪事實應依證據認定之，無證據不得推定其犯罪事實，刑事訴訟法第一百五
    十四條定有明文；又認定不利於被告之事實，須依積極證據，苟積極證據不足為
    不利於被告事實之認定時，即應為有利於被告之認定，更不必有何有利之證據；
    認定犯罪事實所憑之證據，雖不以直接證據為限，間接證據亦包括在內；然而無
    論其為直接或間接證據，其為訴訟上之證明，須於通常一般人均不致有所懷疑，
    而得確信其為真實之程度者，始得據為有罪之認定，最高法院三十年上字第八一
    六號、七十六年台上字第四九八六號亦著有判例。
三、公訴人認為被告己○○亦有上揭行使偽造文書罪嫌，無非以被告己○○與被告庚○○為夫妻關係，坦承買受上開農地，顯然與被告庚○○、丙○○有犯意聯絡為
    其論據。惟訊之被告己○○對於由被告庚○○以其名義登記為上揭土地所有權人
    及以大湳段九二三之三四地號土地所有權狀，辦理變更職業為自耕農等情並不否
    認，但矢口否認有行使變造公文書等犯行，辯稱：購買農地之程序伊不知道，而
    且實際上是由庚○○委託丙○○辦理的等語。經查：(一)、被告己○○於原審供稱
    ：「其實我從頭到尾都不清楚．．．（為何九二三之三四  要買你的名字？）他
    （指被告庚○○）說我懷孕要讓我高興。該筆土地應是在八十二年底買的。七十
    五年我們搬到榮興路。我先生結婚初期和他兄弟一起賣食品，未結婚前他是在賣
    機器。我結婚後都待在家中沒做事。」等語（見原審卷第五十四頁），於本院前
    審供稱：「簽約時我在場，如何辦理我不知道。．．．我不知道實情始末。」、
    「我只是簽約時有去，其他過程我沒參與，不清楚。．．．他們如何辦的我不清
    楚。」、「我只看過代書二次，我拿給他需要的資料而已。其他的事情我都沒有
    參與，亦不知情。」、「我沒有串通代書說要變造自耕能力證明書，代書只是要
    我提供資料讓他去辦而已。我知道要有自耕能力證明書。我簽約時我只知道買農
    地要有自耕農的身分，但程序如何辦我不知道，而且實際上都是我先生在辦。」
    等語（見本院上訴字卷第三十九－四十頁、  第二一一－二一二頁；本院上更一
    字卷第二０五頁；上更二字卷第三十八－四十頁），其於本院本審亦供陳：「我
    只有簽約、拿身分證戶口名簿證件時去過代書那裡二次，其餘我不知道。」等語
    （見本院本審卷第三十九頁），核與被告庚○○於原審及本院前審供稱：「楊（
    己○○）是我太太。我買大南段九二三之三四地給我太太時，我把案子給李（李
    稽鴻）、唐（丙○○）辦。」、「我是合法申請自耕農證明，當天我與余諱銀在
    爭吵，鎮長辦公室在旁邊，他坐在沙發，他有看到我們在吵，他跑過來關心。（
    有關大南段四筆土地，有無事實上的買賣？）八十年我向賴文雄調錢，我有欠他
    錢，才把土地登記給他。（你委託被告丙○○辦理自耕農證明，有無核發證明？
    核發是在爭吵前？或之後？）那是已經拿到證明一年後的事。我根本沒有看到那
    資料。我是委託唐女辦理。」等語（見原審卷第五十三頁；本院上更一字卷第一
    一二－一一三頁）之情節相符合；參以被告丙○○於檢察官偵訊與原審及本院前
    審亦供述：「（是己○○委託你承辦的或庚○○？）是他先生庚○○」、「該二
    筆原都是要辦楊（己○○）的名字，我先生只知道九二三之三四號這件。都是蘇
    （庚○○）委託我辦的，這三筆土地都是農地，蘇說楊有自耕能力，蘇之前即曾
    取得過農地。」、「（庚○○有沒指明以何人名義購買？）我有跟他說用庚○○
    名義可以過戶，但用他太太名義不行，他交代我盡量辦。（你當時是認為己○○
    不能辦自耕能力證明？）我不知可辦理自耕能力證明。」等情（見第二一六七號
　　偵查卷第十五頁反面；原審卷第五十五頁；本院上訴字卷第一一四頁）；證人即
    出賣人戊○○於偵查中亦證稱：「（土地買賣）決定是庚○○決定的，至於簽約
    用何人名譽是他們夫妻共同協定」等語（見第一一二九號偵查卷第三十五頁），
    是以，依其等所供情節，本件農地買賣事實上買受者為其丈夫即被告庚○○，係
    以被告己○○之名義登記為所有權人，買賣過程及委託被告丙○○辦理土地所有
    權移轉登記手續，被告己○○均未參與。(二)、公訴意旨另以被告己○○所為，另
    涉犯稅捐稽徵法第四十一條之罪嫌云云，無非以卷附土地增值稅申報書及證人孫
    宏業之證言為據。惟被告己○○對於庚○○及丙○○之上開犯罪行為並不知情已
    如上所述，且按稅捐稽徵法第四十一條規定之犯罪主體為納稅義務人，而依土地
    稅法第五條第一項第一款規定，土地為有償移轉者，土地納稅義務人為原所有權
    人，然查本案被告己○○非法買受農地，已如前述，為買受人而非原所有權人，
    即非稅捐稽徵法第四十一條之納稅義務人，則被告己○○既非犯罪主體，自難繩
    以該罪。(三)、另公訴意旨以被告己○○人持上開二六三七九號、二六五四四號自
    耕能力證明書影本或原本，分向稅捐機關及地政事務所申請免稅證明及辦理所有
    權移轉登記而為行使，致分使稅捐機關及地政事務所不知情承辦人就不實事項登
    載於職務上所掌之公文書並據以核發土地增值稅免稅證明書及辦理完成所有權移
    轉登記，認被告己○○此部份所為尚涉犯刑法第二百十四條之罪嫌。經查係被告
    庚○○、丙○○持上開偽造或不實之自耕能力證明書分向南投縣稅捐稽徵處埔里
    分處及南投縣埔里地政事務所申辦土地增值稅免稅證明書、土地所有權移轉登記
    手續，自不能科不知情之被告己○○此部分刑責；且各該公務承辦人雖因不知情
    而陷於錯誤，致發給土地增值稅免稅證明書或在土地登記簿上為所有權移轉登記
    之記載，惟上開證明書或登記簿上並無相關不實之文字內容記載其上，有該土地
    增值稅免稅證明書、土地登記簿在卷可稽。公訴意旨又以被告己○○持其前非法
    取得之九二三─三四號土地所有權狀，向戶政機關申請變更將其原為「無」之職
    業欄變更為「自耕農」，就行使該土地所有權狀部分，認係犯刑法第二百十六條
    之行使第二百十四條之文書罪，亦因該土地所有權狀並無使公務員不實登載之文
    書內容，持該所有權狀行使，尚難認係成立刑法第二百十六條之罪，均併予說明
    。
四、綜上所述，於積極證據不足為不利於被告事實之認定時，依前揭法律規定及判例
    意旨，自應為有利於被告己○○事實之認定。本院復查無其他確切之事證，足認
    被告己○○有公訴人所指犯行，是被告己○○犯行尚屬不能證明，原審疏未詳查
    遽予被告己○○論罪科刑，容有未洽，被告己○○上訴意旨據此指摘原判決不當
    ，為有理由，自應由本院將原判決關於被告己○○行使偽造公文書部分撤銷，並
    就其被訴行使偽造公文書及逃漏稅捐部分，均為無罪之諭知。
據上論斷，應依刑事訴訟法第三百六十九條第一項前段、第三百六十四條、第二百九
十九條第一項前段、第三百條、第三百零一條第一項，刑法第二十八條、第三十一條
第一項、第五十六條、第二百十六條、第二百十一條、第二百十三條、第二百十四條
、第五十五條，罰金罰鍰提高標準條例第一條前段，判決如主文。
本案經檢察官乙○○到庭執行職務。
中      華      民      國    九十一    年     十一     月     十三     日
                                    臺灣高等法院臺中分院刑事第七庭
                                          審判長法  官  林  榮  龍
                                                法  官  黃  日  隆
                                                法  官  江  錫  麟
右正本證明與原本無異。
被告己○○不得上訴。
其他得上訴
如不服本判決應於收受送達後十日內向本院提出上訴書狀，其未敘述上訴之理由者並
得於提起上訴後十日內向本院補提理由書（均須按他造當事人之人數附繕本）。
                                                書記官  陳  振  海
中      華      民      國      九十一   年      十一     月     十五   日
附錄本案論罪科刑法條：
刑法第二百十一條：
偽造、變造公文書，足以生損害於公眾或他人者，處一年以上七年以下有期徒刑。
刑法第二百十三條：
公務員明知為不實之事項，而登載於職務上所掌之公文書，足以生損害於公眾或他人
者，處一年以上七年以下有期徒刑。
刑法第二百十四條：
明知為不實之事項，而使公務員登載於職務上所掌之公文書，足以生損害於公眾或他
人者，處三年以下有期徒刑、拘役或五百元以下罰金。
刑法第二百十六條：
行使第二百十條至第二百十五條之文書者，依偽造、變造文書或登載不實事項或使登
載不實事項之規定處斷。
                                                                        Ｉ
